臺灣高雄地方法院刑事裁定
110年度聲判字第85號
聲  請  人
即  告訴人  陳福得
代  理  人  鄭國安律師
            劉怡孜律師
            謝孟璇律師
被      告  王文泰


            蔡進旗


上列聲請人即告訴人因被告妨害自由案件，不服臺灣高等檢察署
高雄檢察分署檢察長110年上聲議字第1714號駁回再議之處分（
原不起訴處分案號：臺灣高雄地方檢察署110年偵字第11879號）
，聲請交付審判，本院裁定如下：
    主  文
聲請駁回。
    理  由
壹、本件聲請人即告訴人乙○○(下稱：聲請人）以被告丙○○涉犯
    刑法第305條恐嚇罪，被告甲○○涉犯刑法305條、第29條教唆
    恐嚇罪提起告訴，經臺灣高雄地方檢察署檢察官不起訴處分
    。聲請人不服，聲請再議，臺灣高等檢察署高雄檢察分署檢
    察長認再議無理由而駁回再議。聲請人於民國110年9月30日
    收受處分書，暨委任律師於110年10月7日向本院聲請交付審
    判，程序合法，合先敘明。
貳、臺灣高雄地方檢察署不起訴處分書(詳聲判卷71至73頁），
    略以：
一、告訴及高雄市政府警察局新興分局報告意旨，略以：被告甲
    ○○因不滿聲請人積欠債務未還，竟基於教唆他人犯恐嚇罪之
    犯意，於民國110年3月4日前某時，唆使被告丙○○前往聲請
    人在高雄市新興區中正三路之居所恐嚇聲請人。嗣被告丙○○
    即基於恐嚇之犯意，於110年3月4日下午12時許起至同月7日
    止，多次前往聲請人上開居所外，在聲請人之汽車上張貼「
    陳福德（阿水）欠錢不還」之紙張（詳如附表所示
　　），使聲請人心生畏懼。而認被告丙○○涉犯刑法第305條恐
    嚇罪嫌，被告甲○○涉犯刑法第29條、第305條教唆恐嚇罪嫌
    。
二、按犯罪事實應依證據認定，無證據不得認定犯罪事實，刑事
    訴訟法第154條第2項定有明文。次按，犯罪事實之認定，應
    憑真實之證據，倘證據是否真實尚欠明顯，自難以擬制推測
    之方法，為其判斷之基礎；認定不利於被告之事實，須依積
    極證據，苟積極證據不足為不利於被告事實之認定時，即應
    為有利於被告之認定，最高法院53年台上字656號、30年上
    字816號判例可資參照。按刑法第305條所稱「恐嚇」，指以
    足使人心生畏怖的惡害告知他人的行為，即足以成立；至於
    被害人實際上有無心生畏怖，則為恐嚇的結果，亦即「致生
    危害於安全」之要件。而惡害的告知，需在客觀上達於「致
    生危害於安全」，也就是足使一般人心生畏怖的程度，如僅
    使他人產生困惑、嫌惡、不快或稍許不安者，尚不足以認為
    是恐嚇。又客觀上是否達於足使一般人心生畏怖的判斷，應
    就告知的內容、方法與態樣、被告知者的個人特殊情事等等
　　，自一般人的立場予以客觀判斷；如客觀上尚不足以使一般
    人心生畏怖者，尚難認為是恐嚇，臺灣高等法院105年再字
    第1號刑事判決意旨參照。
三、被告丙○○於警詢時固不否認於上揭時地張貼上開紙條，被告
    甲○○則不否認有將聲請人欠款之事，告知被告丙○○。
　　惟均堅決否認有何犯行。經查，上開紙條僅有寫明聲請人欠
    款之事，並無其他具體加害於他人之內容，則客觀上是否達
    於足使一般人心生畏怖，尚屬有疑。其次，聲請人於警詢時
    亦陳稱：伊係紙條張貼後才看到，並未親見被告丙○○張貼等
    語，堪認被告丙○○除張貼上開紙條外，並未有其他以言詞恐
    嚇聲請人之情事，揆諸上開判決意旨，尚與刑法恐嚇罪之構
    成要件有間，即難遽以該罪相繩。至被告甲○○部分，因告訴
    意旨所指其所教唆之罪並未成罪，依共犯之從屬性原則，亦
    難認其有構成犯罪。此外，復查無其他積極證據足資證明被
    告等有何犯行，應認被告等犯罪嫌疑不足。
參、駁回聲請再議之處分書（詳聲判卷11至16頁），略以：
一、聲請再議意旨略以：
㈠、按「…我國近年來發生數起因惡質跟蹤騷擾，衍生成全國皆知
    之殘暴殺人案件，社會大眾普遍期待政府儘速立法規範。為
    有效防範及處罰跟蹤騷擾行為，以防止其危害他人身心安全
    、行動自由、生活私密領域或資訊隱私，並使公權力適時介
    入以完整保護被害人，強化防制性別暴力，爰參考各先進國
    家立法模式，將跟蹤騷擾行為犯罪化…」，跟蹤騷擾防制法
    草案總說明參照，且該法草案第一條條文說明略以：「一
　　、參照司法院釋字第六八九號解釋意旨，明定本法立法目的
    在保護個人之行動自由、免於身心傷害之身體權、於各場域
    中得合理期待不受侵擾之自由與個人資料自主權，免於受到
    跟蹤騷擾行為之過度冒犯或侵擾，並維護個人人格尊嚴。二
　　、跟蹤騷擾行為使被害人心生恐懼、長期處於感受敵意或冒
    犯之狀態，除造成其心理壓力，亦影響其日常生活方式或社
    會活動，侵害個人行動與意思決定自由。為保障民眾權益並
    利於遵行，本法擇社會上常見之跟蹤騷擾行為態樣統一規範
　　，並參考先進國家，如美國、英國、歐盟及日本等之立法例
　　，將該行為犯罪化…」等語，益徵跟蹤騷擾行為確實會使人
    心生畏懼，縱然跟蹤騷擾未對被害人造成實質傷勢，惟跟蹤
    騷擾行為已達恫嚇被害人之心理壓力及效果，亦影響被害人
    意思、行為、決定之自由，是刑法恐嚇罪就客觀上使人心生
    恐懼之認定標準，自應與跟蹤騷擾防制法（草案）為同一之
    認定基礎。
㈡、被告甲○○經由不明管道取得祝順貿易有限公司(於91年12月12
    日廢止登記）所開立面額新臺幣（下同)50萬元支票影本乙
    紙(到期日：83年11月25日，簡稱：Ａ支票影本)，並以Ａ支票
    影本四處散播聲請人積欠其債務，甚至製作「本棟屋主陳福
    德(阿水）欠錢不還」之紙張，張貼於聲請人住處門口、一
    樓騎樓及車子。該紙張不僅誤繕聲請人之姓名，且被告甲○○
    根本無法提出Ａ支票正本以證明真偽，遑論Ａ支票已逾1年之
    請求權時效，且一般債權之請求權時效亦已消滅
　　，苟被告等係依正常管道取得Ａ支票，理應有債權讓與證明
    及通知聲請人債權讓與之證據，上開資料均付之闕如，足證
    被告甲○○持Ａ支票向聲請人追討債務於法無據。是聲請人並
    未積欠被告甲○○任何債務，被告甲○○、丙○○以積欠債務為由
    ，對聲請人跟縱騷擾等行為，已涉犯刑法恐嚇罪嫌
　　。
㈢、110年3月4日、同年月8日、同年4月2日、同年4月5日及同年4
    月7日，聲請人均曾向高雄市政府警察局新興分局中正三路
    派出所報案被告丙○○至其住所外徘徊、遊蕩、騷擾，有受理
    案件證明單及書函可稽。縱報警備案，被告丙○○仍持續至聲
    請人住處遊蕩，並騷擾聲請人，而被告甲○○亦曾於聲請人外
    出時，跟蹤尾隨聲請人，聲請人察覺及告知被告甲○○欲報警
    ，被告甲○○才離開。足見被告2人已多次跟蹤、尾隨、騷擾
    聲請人，使聲請人心生恐懼、處於感受敵意或冒犯之狀態。
    除造成聲請人心理壓力，亦影響聲請人日常生活方式或社會
    活動，已侵害聲請人行動與意思決定自由。聲請人報警仍無
    法嚇阻被告2人跟蹤、騷擾行為，始為本件告訴
　　，原處分書未審酌被告2人係持續性跟蹤、騷擾，逕認被告2
    人張貼紙條內容無具體加害於他人之內容而為不起訴處分，
    容有未洽。
㈣、被告2人騷擾聲請人未果，被告2人乃騷擾聲請人父親多次，
    惟聲請人父親已高齡94歲，罹患帕金森氏症，由外傭隨侍照
    顧，於每日固定時段外出運動，被告2人於聲請人父親運動
    後，搭車返家下車時，衝到聲請人父親面前阻擋其返家，並
    對聲請人父親稱：「你的兒子（即聲請人）欠我錢，你不出
    來處理嗎？」等語，阻擋其父行動，致聲請人父親遭受驚嚇
　　，斯時適有第三人潘漢銘在場出面制止，而外傭外出買菜時
　　，亦遭被告2人尾隨跟蹤，外傭驚慌失措告知聲請人。聲請
    人知悉上情後，時刻憂心、惦記被告2人對其父親不利，足
    見被告2人行為已使聲請人心生畏怖，被告2人行為已構成刑
    法恐嚇罪及教唆恐嚇罪，彰彰至明。
㈤、被告2人不僅清查知悉聲請人之親友關係，甚至對聲請人及其
    家人作息瞭若指掌，被告2人已非一般單純追討債務之行為
    ，業已侵犯聲請人生活隱私，縱被告2人未以言語或暴力恐
    嚇，然被告2人持續探查聲請人及親友住所、生活作息，及
    騷擾聲請人及其親友等節，已使聲請人心生畏怖，時刻感受
    被告2人敵意，處於高度恐慌不安之心理狀態及壓力。本案
    客觀上已達於使人畏怖，本案應以被告2人持續跟蹤、騷擾
    等行為總括評論之，而非以張貼紙張於汽車、聲請人住處門
    口、騎樓柱子上單一行為分別評價之。
㈥、聲請調查證據：本案若蒙發回臺灣高雄地方檢察署續行偵查
　　，請求傳喚證人潘漢銘，待證事實：聲請人遭被告2人多次
    跟蹤騷擾時，證人潘漢銘均在場親自見聞，且聲請人父親遭
    被告2人攔阻、騷擾、恐嚇時，證人潘漢銘在場並出面制止
    被告2人之行為。因認原偵查尚有不備，而請求發回續查等
    語。
二、駁回再議之理由略以：
㈠、觀諸被告丙○○至聲請人住處外或汽車上張貼之紙條，其上除
    寫有「陳福德（阿水）欠錢不還」等字或加貼有面額50萬元
    之支票影本外，並未有明確且具體指述欲如何加害聲請人人
    之生命、身體、自由、名譽、財產法益之意思表示，依字面
    文意，旨在表示聲請人有欠債情事，衡情為被告等催討債務
    之行為，雖手段方法有欠允當，然客觀上實難認有惡害之通
    知或達於足使一般人心生畏怖之情事。原署因認被告等所為
    ，尚與刑法恐嚇罪之構成要件有間，認被告等罪嫌不足而為
    不起訴處分，經核並無違誤。㈡
㈡、聲請人聲請再議狀固指述被告等於聲請人報案後仍持續至聲
    請人處遊蕩，並騷擾聲請人及聲請人家人，指摘原處分未將
    被告二人持續跟蹤騷擾行為總括評價論恐嚇罪為不當云云。
    然查，上開事實聲請人並未在原告訴內容敘及，該部分並未
    經不起訴處分，非本件審酌之範圍。況聲請人於警詢時自承
    被告等所張貼之票據影本依據之支票正本是真的，被告等沒
    有言語或肢體恐嚇等，則被告等縱有至聲請人處按電鈴或盯
    梢之行為，令聲請人心生疑慮，衡情是否為追討債務而然亦
    非無疑，且聲請人引述之跟蹤騷擾防制法尚未經我國立法機
    關通過，本件既查無積極證據足證被告等有恐嚇犯行，尚難
    以聲請人之主觀感受，遽認被告等涉有恐嚇罪嫌。至聲請人
    聲請傳喚證人乙節，查該待證事實如前所述並未經告訴，與
    被告等是否涉有本案罪嫌無關，難認有傳喚必要，附此敘明
　　。
㈢、原檢察官認為被告罪嫌不足，並於原處分書敘明不起訴處分
    所憑之依據及理由。經核原處分並無不當或違誤之處。聲請
    人仍執陳詞，指摘原處分不當，為無理由。
肆、聲請交付審判意旨(詳110年10月7日刑事聲請交付審判狀、1
    10年10月8日刑事聲請交付審判狀，聲判卷5至10、37至42頁
    ），略以：
一、聲請人就被告2人持續騷擾，已向新興分局提出告訴，暨經
    該局移送高雄地檢署偵辦，原不起訴處分書卻未敘明，致聲
    請人就該案是否已由地檢署偵辦或應再另行告訴，實感無措
　　，原處分書自非妥適。
二、被告2人於聲請人住處張貼 「陳福德(阿水）欠錢不還」之
    紙張，並多次於聲請人居所外糾纏阻擋聲請人出門離開，要
　　求還錢，已構成妨害名譽罪及強制罪，審理法院應得變更法
　　條，原處分就此未為論斷，有應適用法規而不適用之違背法
    令。
三、被告2人張貼前揭紙張，騷擾攔阻聲請人以質問聲請人、阻
    擋聲請人父親返家，阻擋聲請人及親友之自由通行權，應具
    強制之故意，所為脅迫、強暴行為亦具違法性。
四、如准交付審判，請傳喚證人潘漢銘。待證事實：聲請人遭被
    告2人多次跟蹤騷擾時，證人潘漢銘均在場親自見聞，且聲
    請人父親遭被告2人攔阻、騷擾、恐嚇時，證人潘漢銘在場
    並出面制止被告2人之行為。
伍、本院駁回聲請交付審判之理由：
一、告訴人不服上級法院檢察署檢察長或檢察總長認再議為無理
    由而駁回之處分者，得於接受處分書後10日內委任律師提出
    理由狀，向該管第一審法院聲請交付審判。法院認交付審判
    之聲請不合法或無理由者，應駁回之，刑事訴訟法第258條
    之1、第258條之3第2項定有明文。
二、按：
㈠、告訴人得向法院聲請交付審判，係對「檢察官不起訴或緩起
    訴裁量權」制衡之一種外部監督機制，法院僅就檢察官所為
    不起訴或緩起訴之處分是否正確加以審查。依此立法精神，
    同法第258條之3第3項規定法院審查聲請交付審判案件時「
　　得為必要之調查」，其調查證據之範圍，應以偵查中曾顯現
    之證據為限。而同法第260條對於不起訴處分已確定或緩起
    訴處分期滿未經撤銷，因發現新事實或新證據者得再行起訴
    之規定，其立法理由說明該條所謂不起訴處分已確定者，包
    括「聲請法院交付審判復經駁回者」之情形在內。是前述「
　　得為必要之調查」，其調查證據範圍，更應以偵查中曾顯現
    之證據為限，不得就告訴人新提出之證據再為調查，亦不得
    蒐集偵查卷以外之證據。否則將與上開第260條規定之再行
    起訴制度混淆不清，亦將使法院兼任檢察官而有回復「糾問
    制度」之虞。
㈡、法院裁定交付審判，如同檢察官提起公訴使案件進入審判程
    序。是裁定交付審判之前提，須偵查卷內所存證據已符合刑
    事訴訟法第251條第1項規定「足認被告有犯罪嫌疑」檢察官
    應提起公訴之情形，即案件已跨越起訴門檻。否則縱或法院
    對於檢察官認定之基礎事實有不同判斷，但如該案件仍須另
    行蒐證偵查始能判斷應否交付審判者，因交付審判審查制度
    並無得發回續行偵查之設計，法院仍應依同法第258條之3第
    2項前段規定，以聲請無理由裁定駁回。　　　　　　
三、經查，被告所張貼紙條之字面文意(如附表所示），旨在表
    示聲請人有欠債情事，被告等催討債務之手段方法有欠允當
　　，然客觀上難認有惡害之通知或達於足使一般人心生畏怖之
    情事，尚與刑法恐嚇罪之構成要件有間等情，不起訴處分書
    及駁回再議處分書已詳述理由，與法亦無不合（詳後述四之
    ㈠）。至於所指「聲請人報案後持續至聲請人處遊蕩，並騷
    擾聲請人及聲請人家人」部分，未經不起訴處分，非再議審
    酌之範圍等情，亦經駁回再議處分書敘明，此部分顯非本件
    交付審判程序所得審酌。
四、又查：
㈠、聲請意旨雖另稱被告所張貼之 「陳福德(阿水）欠錢不還」
    紙張，已構成妨害名譽罪。按刑法第309條公然侮辱罪之「
　　侮辱」，係以使人難堪為目的，直接以言語、文字、圖畫或
    動作，表示不屑、輕蔑或攻擊之意思，足以對於個人在社會
    上所保持之人格及地位，達貶損其評價之程度而言。至於刑
    法第310條誹謗罪，係以意圖散布於眾，而指摘或傳述足以
    毀損他人名譽之事，為其成立要件。行為人所指摘或傳述之
    事，必須是具有足以損害被指述人名譽之具體事件內容，始
    有誹謗行為可言。為此，於公眾得見聞之場所張貼「記載告
    訴人積欠債務」之紙條，是否涉犯公然侮辱罪、誹謗罪，應
    當探究「告訴人是否確有積欠債務，即紙條所指摘之具體事
    實(債務）是否虛偽不實」、「紙條之用語，是否達謾罵侮
    辱之程度」。例如「實際上並未積欠債務，卻虛偽具體指摘
    告訴人欠錢」、「對於與債務全然無關之債務人親屬，蓄意
    指摘其(即該親屬）欠債不還」、「雖因樓梯間通行權而有
    多起訴訟糾紛，卻不實誣指告訴人欠錢及遭判刑」、「蓄意
    誣指惡質倒債，拐騙金錢，小心被她騙錢」等情形，固會成
    立誹謗罪(參臺灣高等法院高雄分院109年上易字386號、臺
    灣高等法院110年上易字849號、108年上易字1396號、110年
    上訴字3110號判決意旨)。抑或諸如記載「忘恩負義」、「
　　假清高，假裝人的豬，欠錢不還的豬」等負面謾罵之詞句，
    應成立公然侮辱罪(參臺灣高等法院110年上訴字3110號、臺
    灣高等法院台中分院105年上易字62號判決意旨）。但若僅
    單純敘及債務（無謾罵、不實指摘），雖令人難堪，惟係中
    性陳述，則尚難逕認為公然侮辱及恐嚇罪（參臺灣高等法院
    台中分院105年上易字62號、109年上易字283號判決意旨）
　　。
㈡、被告2人張貼之紙張上，僅有Ａ支票影本及記載「陳福德（
　　阿水）欠錢不還」，並無其他謾罵之文字與敘述，稽諸前揭
　　說明，尚難逕認已達公然侮辱之程度。
㈢、又Ａ支票為真正，及聲請人陳福德為發票人祝順貿易有限公司
    之負責人等情，亦經聲請人陳明在卷（警卷12頁）。至於聲
    請人雖稱：該支票已經過了法定時效，持票人應為王錦堂
　　，但該人已過世了，所以沒有欠錢的事情了。被告甲○○綽號
    阿泰，他是之前王錦堂身邊的跟班，這跟他沒關係等語（
　　警卷12頁）。然甲○○則稱：我與乙○○為朋友關係，我與他有
    財務糾紛，他欠我1300萬元未還等語（警卷3頁)。即就「Ａ
    支票之最初持有人」及「聲請人與被告甲○○間，是否有債務
    糾紛」，渠等所述雖有歧異。然支票原本就具有流通性，而
    該紙Ａ支票經提示確遭退票亦為聲請人所不爭執，卷內又無
    「聲請人已清償該支票所示債務，甲○○對聲請人無任何債權
    」之任何事證，致難逕認「被告虛構聲請人積欠其債務不還
    」，暨難逕認前揭紙張上具體指摘之「陳福德(阿水)欠錢不
    還」必定為不實。稽諸前揭說明，難認被告已涉誹謗罪責。
五、至於聲請意旨雖稱：潘漢銘曾親見被告2人攔阻、騷擾、恐
　　嚇聲請人及其父親，請求傳潘漢銘作證等語。然所指攔阻騷
　　擾恐嚇部分，非再議處分及本件交付審判所得審酌之範圍（
　　詳如前述）。況且，潘漢銘是否見聞，亦非原不起訴處分偵
    查中已顯現之證據，審查聲請交付審判案件時應不得逕為調
    查，併此敘明。
六、原不起訴處分及駁回再議處分，所認定被告2人就張貼前揭
    紙張之行為，與恐嚇罪之要件不合，已詳述理由暨所憑事證
　　，經核與法無違。稽諸前揭條文，現有事證難認被告2人有
    聲請意旨所指之犯行，本案確未跨越起訴門檻，交付審判之
    聲請，為無理由，應予駁回。
七、依刑事訴訟法第258條之3第2項裁定如主文。
中　　華　　民　　國　 111　　 年　　 4　　 月　 7    日
                刑事第十一庭  審判長法　官  莊珮吟
　　　　　　　　　
　　　　　　　　　                  法  官  李貞瑩
　　　　　　　　　
　　　　　　　　　                  法  官  洪碩垣
以上正本證明與原本無異。
本裁定不得抗告。
中　　華　　民　　國　　111 　年　　  4 　  月　 7　  日
                                    書記官  卓榮杰　　

附表：被告張貼之紙張（警卷38頁)：  紙張上之合庫東高雄分行0000000號支票(Ａ支票）影本 紙張上所載「文字」 １、發票人欄蓋有祝順貿易有限公司、陳福德之印文。 ２、金額新臺幣伍拾萬元，發票日期83年11月25日。 ３、票上另蓋有下列印文：     合庫東高雄支庫印章（83年11月25日）。     拒絕往來83年9月23日。 陳福德(阿水)欠錢不還